臺灣雲林地方法院刑事判決
111年度交易字第187號
公  訴  人  臺灣雲林地方檢察署檢察官
被      告  蔡艶華


上列被告因過失傷害案件，經檢察官提起公訴（111年度偵字第3
36號），被告於準備程序中就被訴事實為有罪之陳述，本院依簡
式審判程序判決如下：
    主  文
蔡艷華犯無駕駛執照駕車過失致人傷害罪，處拘役伍拾伍日，如
易科罰金，以新臺幣壹仟元折算壹日。
    事  實
一、蔡艷華之普通小型車駕駛執照自民國110年1月28日起即因酒
    駕吊扣2年，依法不得駕駛自用小客車上路，竟仍於110年11
    年20日下午4時10分許（起訴書誤載為下午2時10分許，業經
    檢察官當庭更正），駕駛車牌號碼000-0000號自用小客車，
    自雲林縣○○鄉○○村○○路000○0號之住處由東往西方向倒車至
    中山路時，本應注意汽車倒車時，應顯示倒車燈光或手勢後
    ，謹慎緩慢後倒，並應注意其他車輛及行人，而依當時天候
    晴、日間自然光線、柏油路面乾燥而無缺陷且無障礙物，並
    無不能注意之情事，竟疏未注意及此即貿然倒車，適有丁麗
    英騎乘車牌號碼000-0000號普通重型機車沿雲林縣麥寮鄉麥
    津村中山路之路肩由南往北方向駛至，亦疏未注意機車除起
    駛、準備停車或臨時停車外，不得駛出路面邊線，且駕駛人
    於行駛時，應注意車前狀況，並隨時採取必要之安全措施，
    丁麗英所騎乘之上開機車車頭遂與蔡艷華所駕駛之前揭自用
    小客車右後車尾發生碰撞，致丁麗英人車倒地，並受有左側
    前臂閉鎖性骨折、雙膝擦傷等傷害。蔡艷華於肇事後停留在
    現場，在有偵查犯罪職權之公務員尚不知何人犯罪前，即當
    場向據報到場之員警坦承為肇事者，自首而接受裁判。
二、案經丁麗英訴由雲林縣警察局臺西分局報告臺灣雲林地方檢
    察署檢察官偵查起訴。
    理  由
壹、程序方面：
    被告蔡艷華本案所犯並非死刑、無期徒刑、最輕本刑為3年
    以上有期徒刑之罪或高等法院管轄第一審案件，其於準備程
    序進行中，先就被訴事實為有罪之陳述（見本院卷第51頁）
    ，經告知其簡式審判程序之旨，並聽取公訴人及被告之意見
    後，本院業已依刑事訴訟法第273條之1第1項之規定，裁定
    由受命法官獨任以簡式審判程序進行本案之審理，是本案之
    證據調查，依刑事訴訟法第273條之2規定，自不受同法第15
    9條第1項、第161條之2、第161條之3、第163條之1及第164
    條至第170條規定之限制。
貳、實體方面：
一、認定事實所憑之證據及理由：
  ㈠上揭事實，業據被告於警詢、偵訊、本院準備程序及審理時
    均坦承不諱（見偵卷第19至23、102至103頁；本院卷第48至
    51、56、58頁），且有證人即告訴人丁麗英於警詢、偵訊時
    之證述在卷可稽（見偵卷第19至23、41至42、101至103頁）
    ，並有道路交通事故現場圖、道路交通事故調查報告表㈠及㈡
    、告訴人所提之長庚醫療財團法人雲林長庚紀念醫院110年1
    1月20日診斷證明書、證號查詢汽、機車駕駛人資料、證號
    查詢汽、機車車籍資料、本院111年6月28日公務電話紀錄單
    各1份、肇事地點附近民宅監視器錄影畫面擷圖5張、道路交
    通事故現場暨車損照片共20張存卷可佐（見偵卷第25至31、
    43至64頁；本院卷第35至36頁），足認被告所為任意性自白
    核與事實相符，堪值採信。又被告於本案駕駛前揭自用小客
    車倒車當時，其考領之普通小型車駕駛執照，業因酒駕而遭
    吊扣乙情，迭據被告供明在卷（見偵卷第18頁；本院卷第48
    頁），且有卷附之證號查詢汽車駕駛人資料及道路交通事故
    調查報告表㈡足憑（見偵卷第31、43頁），是起訴書漏未認
    定被告係於汽車駕駛執照遭吊扣後仍駕駛自用小客車乙節，
    容有未洽，爰由本院就此部分逕予補充如事實欄一所示。
  ㈡按汽車倒車時，應依下列規定：二、應顯示倒車燈光或手勢
    後，謹慎緩慢後倒，並應注意其他車輛及行人；另機車行駛
    之車道，應依標誌或標線之規定行駛；無標誌或標線者，依
    下列規定行駛：五、除起駛、準備停車或臨時停車外，不得
    駛出路面邊線；再按汽車行駛時，駕駛人應注意車前狀況，
    並隨時採取必要之安全措施；又汽車，係指在道路上不依軌
    道或電力架線而以原動機行駛之車輛（包括機車），道路交
    通安全規則第2條第1項第1款、第110條第2款、第99條第1項
    第5款、第94條第3項分別定有明文。查被告前考領有普通小
    型車之駕駛執照，對於前揭規定自難諉為不知，則其駕駛上
    開自用小客車倒車時，理應注意並確實遵守前述道路交通安
    全規則之規範。而以案發當時天候晴、日間自然光線、柏油
    路面乾燥、無缺陷且無障礙物，足供確認所駕駛自用小客車
    後方之其他車輛往來情形之外在情狀，有道路交通事故調查
    報告表㈠及道路交通事故現場照片存卷可按（見偵卷第29、5
    5至59頁），客觀環境並無不能注意之情事，竟疏於注意即
    貿然自其住處向後倒車至雲林縣麥寮鄉麥津村中山路上，被
    告復於本院準備程序中供承：我當時係從我住家的門口倒車
    ，準備要停放至左邊的位置，我倒車時係將方向盤往右打，
    若依偵卷第57頁下方照片所示，我整個倒車的過程還沒有完
    成，我還要將方向盤回正，才能開到左邊要停車的位置。我
    在把方向盤回正的過程中，並沒有發現告訴人騎車在我車輛
    的後方等語（見本院卷第49頁），致與斯時騎乘前揭機車沿
    中山路之路肩由南往北方向直行而來之告訴人發生碰撞，堪
    認被告確有於倒車時，未謹慎注意後方車輛之過失甚明。至
    告訴人於兩車發生碰撞前，係騎乘機車在中山路白色道路邊
    線右側即路肩之位置乙情，業據告訴人自承在卷（見本院卷
    第50頁），且有卷附肇事地點附近民宅監視器錄影畫面擷圖
    存卷可佐（見偵卷第51至53頁），則果若告訴人依規定在車
    道內騎乘機車，而非行駛在路肩，且確實注意車前狀況，並
    隨時採取必要之安全措施，當能查覺被告在其行向右前方正
    在倒車之舉動，而可及時閃避以防免兩車發生碰撞，是告訴
    人騎乘機車之行為，亦有違前揭道路交通安全規則第94條第
    3項、第99條第1項第5款之規定，同有過失。而本案經囑託
    交通部公路總局嘉義區監理所嘉雲區車輛行車事故鑑定會鑑
    定肇事責任歸屬，結果略以：「蔡艷華駕駛自用小客車，由
    住家倒車，未注意後方往來車輛，為肇事主因。丁麗英駕駛
    普通重型機車，行駛路肩未注意車前狀況，為肇事次因」，
    有交通部公路總局嘉義區監理所111年3月11日嘉監鑑字第11
    10000104號函暨所附前開車輛行車事故鑑定會嘉雲區000000
    0案鑑定意見書在卷足憑（見偵卷第89至92頁），亦同本院
    前開認定，益徵本案道路交通事故確係被告與告訴人各具過
    失而併合肇致。再刑事責任之認定，並不因被害人與有過失
    ，即得解免被告之過失責任，被害人與有過失之情節輕重，
    主要為酌定雙方民事損害賠償責任之依據，並不影響被告所
    犯刑事責任之罪責。是告訴人就本案道路交通事故之發生雖
    同有前述過失，仍不能解免被告本案過失行為所應擔負之刑
    責。又被告上開過失行為導致告訴人受有首揭傷害，堪認被
    告之過失與告訴人受傷之結果間具有相當因果關係無訛。
  ㈢綜上，本案事證明確，被告前開犯行洵堪認定，應予依法論
    科。
二、論罪科刑：
  ㈠按刑法總則之加重，係概括性之規定，所有罪名均一體適用
    ；刑法分則之加重，係就犯罪類型變更之個別犯罪行為予以
    加重，成為另一獨立之罪名。道路交通管理處罰條例第86條
    第1項關於汽車駕駛人，無駕駛執照駕車，因而致人受傷或
    死亡，依法應負刑事責任者，加重其刑至2分之1之規定，係
    就刑法第276條過失致死罪、同法第284條過失傷害罪等犯罪
    類型變更之個別犯罪行為予以加重其刑，而成另一獨立之罪
    名，自屬刑法分則加重之性質（最高法院110年度台上字第3
    757號判決意旨參照）。查被告所考領之普通小型車駕駛執
    照於110年1月28日起至112年1月27日止因酒駕遭吊扣，此有
    證號查詢汽車駕駛人1份在卷可證（見偵卷第43頁），是被
    告於駕照遭吊扣期間駕駛自用小客車倒車，仍屬無駕駛執照
    而駕車，則其因前述過失駕駛行為肇致告訴人受傷，核其所
    為，係犯道路交通管理處罰條例第86條第1項、刑法第284條
    前段之汽車駕駛人無駕駛執照駕車而犯過失傷害罪，並應依
    該道路交通管理處罰條例之規定，加重其刑。公訴意旨認被
    告係犯刑法第284條前段之過失傷害罪，未審酌道路交通管
    理處罰條例第86條第1項規定之加重情狀，尚有未洽，然因
    基本社會事實同一，本院並已當庭告知變更後之罪名（見本
    院卷第51頁），而無礙被告訴訟防禦權之行使，本院自得加
    以審理，並依刑事訴訟法第300條之規定變更起訴法條。
  ㈡本案道路交通事故發生後，被告停留在現場，於有偵查犯罪
    職權之公務員尚不知何人犯罪前，主動向據報到場處理之員
    警承認為肇事人，自首並接受裁判乙節，有雲林縣警察局臺
    西分局交通分隊道路交通事故肇事人自首情形紀錄表1紙在
    卷可按（見偵卷第37頁），是被告係對於未發覺之犯罪自首
    而接受裁判，爰依刑法第62條前段之規定減輕其刑。
  ㈢爰審酌被告駕駛自用小客車倒車，本應確實遵守前述交通法
    規，惟竟輕忽行車安全，未留意後方車輛行駛狀況，即貿然
    駕車自住處向後倒車至路上，致與告訴人騎乘之機車發生碰
    撞而肇事，告訴人因而受有首揭傷害，承受相當之身心痛苦
    ，所為誠屬不該；惟念及被告犯後坦承犯行之態度尚可，另
    考量被告本案駕駛自用小客車違反注意義務之程度，暨告訴
    人與有過失之情節，及被告雖非無和解意願，然其願意賠償
    之金額與告訴人欲求償之金額間仍存有相當差距，雙方因而
    未能達成和解等情（見偵卷第119頁；本院卷第50頁）；兼
    衡被告自陳為國中肄業之智識程度，現從事直播銷售服飾生
    意，每月收入約新臺幣1至2萬元不等，家中尚有婆婆、先生
    及1名年僅10歲之小孩之家庭生活、工作經濟狀況等一切情
    狀（見本院卷第59頁），量處如主文所示之刑，並諭知易科
    罰金之折算標準。
據上論斷，應依刑事訴訟法第273條之1第1項、第299條第1項前
段、第300條（依刑事判決精簡原則，僅引用程序法條），判決
如主文。
本案經檢察官周至恒提起公訴，檢察官蔡如琳到庭執行職務。
中　　華　　民　　國　　111 　年　　7 　　月　 13 　　日
                  刑事第二庭  法  官  蘇珈漪
以上正本證明與原本無異。
如不服本判決應於收受判決後20日內向本院提出上訴書狀，並應
敘述具體理由；其未敘述上訴理由者，應於上訴期間屆滿後20日
內向本院補提理由書。「切勿逕送上級法院」。
                              書記官  曾百慶　　　　　
中　　華　　民　　國　　111 　年　　7 　　月　　13　　日

附錄本案論罪科刑法條全文：
道路交通管理處罰條例第86條第1項
汽車駕駛人，無駕駛執照駕車、酒醉駕車、吸食毒品或迷幻藥駕
車、行駛人行道或行經行人穿越道不依規定讓行人優先通行，因
而致人受傷或死亡，依法應負刑事責任者，加重其刑至二分之一
。

中華民國刑法第284條
因過失傷害人者，處1年以下有期徒刑、拘役或10萬元以下罰金
；致重傷者，處3年以下有期徒刑、拘役或30萬元以下罰金。